臺灣高等法院民事判決
110年度上易字第82號
上  訴  人  臺灣中小企業銀行股份有限公司

法定代理人  林謙浩  
訴訟代理人  高永杰  
            張中平  
被 上訴 人  李春松  



上列當事人間債務人異議之訴事件，上訴人對於中華民國109年1
1月19日、109年11月24日臺灣臺北地方法院109年度訴字第2664
號第一審判決、補充判決提起上訴，本院於110年9月28日言詞辯
論終結，判決如下：
    主      文
原判決關於㈠確認臺灣臺北地方法院北院瑞八十六民執公一七三
六字第26127號債權憑證所示美金參仟參佰貳拾壹點參壹元，及
自民國一○八年十二月三十一日起至清償日止，按年息百分之捌
點伍計算之利息，暨自民國一○八年十二月三十一日起至清償日
止，按年息百分之壹點柒計算之違約金之債權消滅；㈡命上訴人
給付新臺幣柒萬捌仟肆佰肆拾肆元部分，暨訴訟費用之裁判均廢
棄。
上廢棄部分，被上訴人在第一審之訴駁回。
其餘上訴駁回。
第一審（除確定部分外）及第二審訴訟費用由上訴人負擔百分之
十一，餘由被上訴人負擔。
    事實及理由
上訴人之法定代理人原為黃博怡，於民國110年4月1日、110年4
  月28日依序變更為張志堅、林謙浩，有財政部110年3月29日台
  財庫字第00000000000號函、上訴人第15屆董事會第148次常務
  董事會會議議事錄各一份在卷可參（本院卷第145、237-238頁
  ），茲據張志堅、林謙浩輾轉聲明承受（本院卷第141、177頁
  ），應予准許，爰列林謙浩為上訴人之法定代理人。
被上訴人起訴主張：上訴人與訴外人富敏有限公司（下稱富敏
  公司）訂立「物資進口融資契約」，由伊與訴外人李翠馨、郭
  芙蓉任富敏公司金錢債務（下稱系爭債務）之連帶保證人。富
  敏公司未依約清償，經原審以85年度訴字第5229號確定判決命
  富敏公司、伊與李翠馨、郭芙蓉連帶給付美金4萬3458.25元本
  息及違約金。嗣上訴人於86年間聲請對富敏公司為強制執行，
  嗣因未足額受償，取得原審北院瑞八十六民執公一七三六字第
  26127號債權憑證（下稱系爭債權憑證）。上訴人嗣以系爭債
  權憑證為執行名義，聲請對伊為強制執行，請求伊給付美金2
  萬9767.19元本息及違約金，經原審108年度司執字第140159號
  清償債務強制執行事件（下稱系爭執行事件）受理，上訴人據
  原審核發109年5月5日北院忠108司執正字第140159號執行命令
  (下稱系爭收取命令)，於109年6月23日向第三人台新國際商業
  銀股份有限公司忠孝分公司收取新臺幣（下未特別註明者同）
  102萬8326元，系爭執行事件程序終結。惟系爭債務已因時效
  完成、清償完畢而消滅，而上訴人溢領相當於美金2589.78元
  之數額，以匯率30.29核算為7萬8444元，上訴人應返還自系爭
  執行事件溢領之金錢7萬8444元。爰依民法第179條之規定，求
  為㈠確認系爭債權憑證之債權消滅。㈡命上訴人給付7萬8444元
  之判決（超過上開請求部分，業經原審判決被上訴人敗訴確定
  ，不在本院審判範圍）。
  上訴人則以：伊於原審86年執字第12375號強制執行事件，受
  領分配金額為400萬8421元(含執行費用1萬647元、債權金額39
  9萬7774元)，於87年8月15日先沖償李翠馨房屋貸款325萬5152
  元，訴訟費用1萬30元，餘74萬3239元按匯率34.79折合美金2
  萬1363.58元沖償富敏公司計至87年8月15日止利息及違約金共
  美金7672.52元、本金美金1萬3691.06元後，富敏公司於87年8
  月15日尚欠本金美金2萬9767.19元；又於原審88年民執字第11
  566號強制執行事件受償4萬3105元，於88年8月17日沖償訴訟
  費368元，餘709元依匯率32.009折合美金22.15元，收回利息
  美元19元、違約金美元4元，於88年10月25日沖償4萬2028元，
  依匯率31.821折合美金1320.78元，收回利息美金1100元、違
  約金美金220元；又於原審98年民司執丙字第98380號強制執行
  事件受償6萬8456元，以98年12月22日匯率32.223折合美金212
  4.45元，收回利息美金1769元、違約金美金354元，98年12月2
  3日收回扣薪款8317元，依匯率32.223折合美元258.11元，收
  回利息美金215元、違約金美金42元，歷次取償結果，從未抵
  充至系爭債務之本金。另自99年1月21日後，伊於原審106年度
  司執字第51187號執行受償32萬3501元，依106年6月27匯率30.
  535折合美金1萬0594.43元，收回利息美金8831元、違約金美
  金1766元。復於原審107年度司執消債清字第56號事件，由李
  翠馨清償51萬9760元，依匯率30.545折合美金1萬7016.21元，
  伊收回利息美金1萬4178元、違約金美金2835元。伊於系爭執
  行事件受領102萬8326元，依匯率30.165折合美金3萬4090.04
  元，沖償計算至108年12月30日之利息及違約金美金3萬3514.8
  8元、本金575.16元，被上訴人尚積欠伊美金2萬9767.19元及
  自108年12月30日起算之利息、違約金未還。李翠馨為主債務
  人富敏公司之法定代理人，於104年10月及107年4月向立法委
  員陳情而有清償債務協調會，其間就富敏公司對伊之債務均承
  認不諱，另伊於104年1月21日、105年11月11日、106年5月19
  日均有聲請強制執行之紀錄，時效均有中斷而重行起算，被上
  訴人主張利息請求權已罹於5年時效部分，並不可採。伊債權
  至少尚有本金92,766元未受償（於本院改稱尚有美金3581.15
  元未受償，按合10萬8473元），被上訴人請求伊返還不當得利
  ，亦無理由等語，資為抗辯。
原審判決㈠確認系爭債權憑證（由原審85年度訴字第5229號確定
  判決所換發）之債權消滅、㈡命上訴人給付7萬8444元，駁回被
  上訴人其餘之請求。上訴人就其敗訴部分聲明不服，提起上訴
  ，聲明：
　㈠原判決不利於上訴人部分廢棄。
　㈡上廢棄部分，被上訴人在第一審之訴駁回。
　被上訴人答辯聲明：上訴駁回。　　　　　
　（被上訴人於原審敗訴部分，未據其聲明不服而告敗訴確定）
　。
下列事項為兩造於原審所不爭（見原審判決所載）：
  ㈠上訴人與富敏公司訂立「物資進口融資契約」，由被上訴人
    及李翠馨、郭芙蓉擔任富敏公司金錢債務之連帶保證人。因
    富敏公司未依約清償，經原審以85年度訴字第5229號確定判
    決命富敏有限公司、被上訴人、李翠馨、郭芙蓉連帶給付美
    金4萬3458.25元本息及違約金；上訴人於99年1月21日對富
    敏公司尚有本金債權美金2萬9767.19元(7,947.82+2,238.55
　　+16,196.99+3,383.83=29,767.19)未受償，上訴人之違約金
    債權尚未罹於15年時效，及上訴人先後於106年6月27日受償
    32萬3501元，於108年11月28日受償51萬9760元，於108年12
    月30日受償102萬8326元。
  ㈡系爭債務本金美金7947.82元部分之違約金起算日為88年12月
    23日，美金2238.55元部分之違約金起算日為88年11月23日
    ，美金1萬6196.99元部分之違約金起算日為88年11月2日，
    美金3383.83元部分之違約金起算日為88年10月26日，違約
    金按年利率1.7％計算，利息按年利率8.5％計算。
被上訴人主張系爭債權憑證之債權已因時效完成而消滅一節，
  為上訴人所否認，並以前詞置辯。
　㈠依系爭債權憑證上之記載，上訴人本於系爭債權憑證於86年7
    月29日受償5776元執行費外，另於87年7月21日受償399萬77
    74元、於88年10月5日受償4萬3105元，於93年、98年經民事
    執行處扣押被上訴人對第三人之薪津債權、薪資債權，並核
    發移轉命令，再於98年11月26日受償6萬8456元，參以兩造
    就上訴人於99年1月21日對富敏公司尚有本金債權美金2萬97
    67.19元未受償一節不爭執（不爭執事項㈠），顯然上訴人對
    被上訴人之債權迄99年1月21日無時效罹於時效而消滅之情
    形。
  ㈡被上訴人主張上訴人之債權自99年1月21日重新起算，上訴人
    迄106年6月27日再聲請強制執行，其中利息債權逾5年部分
    ，已因時效完成而消滅云云。然上訴人對被上訴人之利息債
    權固自99年1月21日重新起算5年，依民法第120條第2項「以
    日、星期、月或年定期間者，其始日不算入」、第121條第2
    項「期間不以星期、月或年之始日起算者，以最後之星期、
    月或年與起算日相當日之前一日，為期間之末日」之規定，
    上訴人之利息債權5年時效自99年1月22日起算至104年1月21
    日，而上訴人於104年1月21日對富敏公司、李翠馨
　　、被上訴人、郭芙蓉聲請強制執行，經原審以104年度司執
    字第8769號受理在案，已據本院調閱該執行卷宗審閱屬實（
　　影本見本院卷第275-281頁），另兩造就上訴人先後於106年
    6月27日受償32萬3501元，於108年11月28日受償51萬9760元
　　，於108年12月30日受償102萬8326元一節不爭執，顯然上訴
    人對被上訴人之利息債權未罹於時效而消滅，被上訴人主張
    上訴人之利息債權罹於時效而消滅云云，自非可採。
被上訴人另主張系爭債務亦已清償完畢而消滅云云，為上訴人
  所否認。
　㈠按「除別有規定外，確定之終局判決就經裁判之訴訟標的，
    有既判力」，民事訴訟法第400條第1項定有明文，是訴訟標
    的之法律關係一經判決確定，有實質確定力，當事人不得就
    已經確定之法律關係為相反之主張。查系爭債權憑證之執行
    名義係原審86年度訴字第5229號民事判決（本院卷第45頁）
　　，該民事判決依上訴人於原審提出之證19（含確定證明書，
    見原審卷第267-273頁）之訴訟標的乃兩造間簽訂之進口物
    資融資契約，被上訴人且就上訴人於99年1月21日對富敏公
    司尚有本金債權美金2萬9767.19元未受償一節不爭執（不爭
    執事項㈠、本院卷第244頁），被上訴人於本院言詞辯論時再
    爭執「對方係基於被上證19契約主張債權，我沒有簽這份契
    約，這些都是民國80幾年的事情」云云（本院卷第244頁
　　），自非可取，合先敘明。
　㈡另被上訴人簽定之授信約定書第七條載：「立約人對貴行負
    擔數宗債務時，如清償人所提出之給付不足清償全部債務者
　　，由貴行指定應抵充之債務」等語（原審卷第201頁），而
　　被上訴人於原審就「〔二、原告（指被上訴人，下同）就被
    告（指上訴人，下同）主張依如被證十三授信約定書第七條
    約定，被告有權指定抵充順序（原審卷第201頁），有無爭
    執？〕不爭執」，顯然如被上訴人所提出之給付不足清償全
    部債務者，被上訴人同意上訴人有權指定抵充順序。上訴人
    並已指定抵充順序為利息、違約金、本金（原審卷第284、2
    85頁）。
  ㈢再富敏公司與上訴人簽訂之進口物資融資契約為美金計價（
　　原審卷第257頁），而兩造不爭執事項中上訴人受償之金額
　　均為新臺幣，二者存有匯率俾計算他幣值之基準。不爭執事
    項中上訴人受償日期依序為106年6月27日、108年11月28日
　　、108年12月30日。就該三個清償日美金之匯率，上訴人於
    原審稱依序為30.535、30.545、30.165(原審卷第181、307
    頁），然上訴人於本院改稱依序為30.255、30.76、30.29（
　　本院卷第123頁）。本院認應以較有利於被上訴人之匯率為
    計算基準，從而，上開三個清償日當日美金之匯率應依序為
    30.255、30.545、30.165。
　㈣本院依不爭執事項⒈上訴人於99年1月21日對富敏公司尚有本
    金債權美金2萬9767.19元(7,947.82+2,238.55+16,196.99
　　+3,383.83=29,767.19)未受償，上訴人先後於106年6月27日
    受償32萬3501元，於108年11月28日受償51萬9760元，於108
    年12月30日受償102萬8326元、⒉兩造就系爭債務本金上開四
    筆美金7947.82元、美金2238.55元、美金1萬6196.99元、美
    金3383.83元之違約金起算日依序為88年12月23日、88年11
    月23日、88年11月2日、88年10月26日，違約金按年利率1.7
    ％計算，利息按年利率8.5％計算為計算基準，計算上訴人之
    債權。
  ㈤上訴人之債權於106年6月27日計有本金美金2萬9767.19元、
    利息美金1萬8813.67元、違約金美金8919.65元，於同日受
    償32萬3501元，合美金1萬692.48元，於抵充利息美金1萬88
    13.67元後，利息債權餘額8121.19元，其餘本金、違約金不
    變。上訴人於108年11月28日之債權計有本金美金2萬9767
　　.19元、利息美金1萬4249.15元、違約金美金1萬145.24元
　　，於同日受償51萬9767元，合美金1萬7016.43元，抵充利息
    美金1萬145.24元、違約金美金2767.28元後，所餘債權為本
    金美金2萬9767.19元、利息0元、違約金7377.96元。上訴人
    於108年12月30日之債權為本金美金2萬9767.19元、利息美
    金221.83元、違約金美金7422.33元，於同日受償102萬8326
    元，合美金3萬4090.04元，抵充利息、違約金後餘美金2萬6
    445.88元，抵充本金後，本金債權為美金3321.31元，詳細
    計算式均如附表所示。
　㈥以上，上訴人對被上訴人之債權尚有本金美金3321.31元，及
    自108年12月31日起至清償日止，依序按年息8.5％、1.7
　　％計算之利息、違約金，被上訴人主張系爭債務已因清償而
    消滅，於法無據，自無可取。
綜上所述，被上訴人請求確認系爭債權憑證逾本金美金3321.
　31元，及自108年12月31日起至清償日止，按年息8.5％計算之
  利息、自108年12月31日起至清償日止，按年息1.7％計算之違
  約金債權消滅，為有理由，應予准許；被上訴人逾此範圍所為
  請求（含請求上訴人給付7萬8444元部分），則屬無據，不應
  准許，應予駁回。原審就上開不應准許部分，為上訴人敗訴之
  判決，並就命金錢給付部分，依職權宣告得假執行、酌定相當
  擔保金為免為假執行之諭知（見本院卷第14-1頁之補充判決）
　，自有未洽，上訴意旨指摘此部分原判決不當，求予廢棄改判
　，為有理由，應由本院予以廢棄，改判如主文第二項所示。至
  上開應准許部分，原審為上訴人敗訴之判決，核無不合。上訴
  意旨指摘原判決此部分不當，求予廢棄改判，為無理由，應予
  駁回。
本件事證已臻明確，兩造其餘攻擊或防禦方法及所用之證據，
  經本院斟酌後，認為均不足以影響本判決之結果，爰不逐一論
  列，併此敘明。
據上論結，本件上訴為一部有理由，一部無理由，依民事訴訟法
第450條、第449條第1項、第79條判決如主文。
中　　華　　民　　國　　110 　年　　10　　月　　19　　日
                  民事第八庭    
                        審判長法  官  李媛媛
                              法  官  古振暉
                              法  官  湯美玉　　　　　　
附表：
編號 日期 受償情形 本金(美金) 利息(美金) 違約金(美金)  1 99.1.21 兩造不爭執 2,9767.19    2 99.1.22~106.6.27      106.6.27受償 新臺幣323,501元 匯率30.255 合美金10,692.48元 7,947.82 2,238.55 16,196.99 3,383.83  2,367.99   670.09 4,864.24 1,017.33 利息(99.1.22~106.6.27)     29,767.19*8.5%*(7+159/365)＝18,813.67 違約金(起算日依序為88.12.23、88.11.23、       88.11.2、88.10.26均至106.6.27) 7,947.82*1.7%*(17+192/365)＝2,367.99 2,238.55*1.7%*(17+222/365)＝670.09 16,196.99*1.7%*(17+243/365)＝4,864.24 3,383.83*1.7%*(17+250/365)＝1,017.33 2,367.99+670.09+4,864.24+1,017.33＝8,919.65 利息抵充後餘額18,813.67-10,692.48＝8,121.19   29,767.19    -0 18,813.67    -10,692.48 8,919.65    -0    29,767.19 8,121.19 8,919.65  3 106.6.28~108.11.28   108.11.28受償 新臺幣519,767元 匯率30.545 合美金17,016.43元 29,767.19     -0 14,249.15     -14,249.15 10,145.24     -2,767.28 利息8,121.19+29,767.19*8.5%*(2+154/365)＝     14,249.15 違約金8,919.65+29,767.19*1.7%*(2+154/365)        ＝10,145.24 受償金額抵充利息後餘額17,016.43-14,249.15＝2,767.28 違約金抵充後餘額10,145.24-2,767.28＝7,377.96   29,767.19 0 7,377.96  4 108.11.29~108.12.30   108.12.30受償 新臺幣1,028.326元 匯率30.165 合美金34,090.04元 29,767.19     -26,445.88 221.83     -221.83 7422.33     -7422.33 利息29,767.19*8.5%*(32/365)＝221.83 違約金7,377.96+29,767.19*1.7%*(32/365)＝       7,422.33 受償金額抵充利息、違約金餘額34,090.04-221.83-7,422.33＝26,445.88 本金抵充後餘額29,767.19-26,445.88＝3,321.31   3,321.31 0 0  
正本係照原本作成。
不得上訴。
中　　華　　民　　國　　110 　年　　10　　月　　19　　日
　　　　　　　　　　　　　    書記官  陳泰寧